
Al momento de trabajar con variables aleatorias discretas, es posible utillizar la siguiente librería:
La cual nos permite calcular:
  -Esperado
  -Varianza 
  -Desviación



```{r variables aleatorias}



  library(discreteRV)
  
  #Crear una variable aleatoria discreta para representar el dado
  # adulterado de la tabla 3.1
  resultados <- 1:6
  
  probabilidades <- c(0.25, 0.125, 0.125, 0.125, 0.125, 0.25)
  
  # se crea el vector de probabilidades, para poder utilizar todas las funcionalidades de la librería
  
  X <- RV(outcomes = resultados, probs = probabilidades)
  
  #Calcular el valor esperado
  esperado <- E(X)
  
  cat("El valor esperado es:", esperado, "\n")
  #Calcular la varianza
  varianza <-V(X)
  cat("La varianza es:", varianza, "\n")
  #Calcular la desviación estándar
  desviacion <- SD(X)
  cat("La desviación estándar es:", desviacion, "\n")

```

# Distribución normal


En lo que respecta a la distribución normal, es importante acotar que: 

- µ:la media, que desplaza el centro de la curva a lo largo del eje x.

- σ: la desviación estándar, que modifica qué tan dispersos están los datos con respecto a la media.    
Una regla empírica muy útil al momento de trabajar con distribuciones normales es la llamada regla
68-95-99.7:
- Cerca de 68 % de las observaciones se encuentran a una distancia de una desviación estándar de la
media.
- Alrededor de 95 % de las observaciones se encuentran a una distancia de dos desviación estándar de la media.
- Aproximadamente 99.7 % de las observaciones se encuentran a una distancia de tres desviación estándar de la media.

```{r dos gráficas de distribución normal}

  library(ggpubr) 
  #Generar valores para una distribucion normal con media 0 y  desviacion estandar 1.
  media <- 0 
  desv_est <- 1 
  x <- seq(-15, 35, 0.01) 
  y <- dnorm(x, mean = media, sd = desv_est) 
  normal_1 <- data.frame(x, y)
  # Repetir el proceso para una distribuci6n normal con media 10 y desviacion estandar 6. 
  media <- 10
  desv_est <- 6
  x <- seq(-15, 35, 0.01)
  y <- dnorm(x, mean = media, sd = desv_est) 
  normal_2 <- data.frame(x, y)
  #Graficar ambas distribuciones. 
  g <- ggplot(normal_1, aes(x, y)) + geom_line(color = "blue") 
  g <- g + geom_line(data = normal_2, color = "red") 
  g <- g + theme_pubr()
  print(g)



```

Otro dato importante al momento de utilizar la funcion de distribución normal corresponde a lo siguiente:

```{r funciones_normal}
  mu = 0
  sigma = 1
  #Distribucion Normal
  dnorm(x, mu, sigma) #Funcion de densidad de una Distribucion normal, te da la probabilidad puntual de que ocurra x en una distribucion normal de media mu y desv sigma

  pnorm(x,mu,sigma,lower.tail = TRUE) #funcion de distribucion de una distribucion normal, te da la probabilidad acumulada de que ocurra x en una distribucion normal de media mu y desv sigma, cola inferior es decir <=
  
  probabilidad_deseada = 0.5
  qnorm(probabilidad_deseada,mu,sigma) #Entrega el valor de X que acumula la probabilidad deseada
  
  n = 100
  rnorm(n,mu,sigma) #Simula una distribucion normal de tamaño n y parametors mu y sigma

```

# Análisis de normalidad

Entre algunos de los métodos los cuales nos permiten analizar que la población de la cual
provienen los datos sigue una distribución normal de probabilidad corresponden a:

- Gráfico cuantil cuantil
- Test De hipotesis

```{r normalidad_cuantil_cuantil}

  library(nortest)
  
  library ( ggpubr)
   # Cargar datos .
  datos <- rnorm(10, mean = 1, sd = 2)
  
   # Grá fico Q-Q para la variable Rendimiento .
   g <- ggqqplot ( datos, 
                   color = " red")
  
   print (g)

   
  #H_0: Los datos son normales
  #H_a: Los datos no son normales
  shapiro.test(datos)
   
   
```

#Algunas otras funciones de distribución

Chi Cuadrado:
se usa para caracterizar valores siempre positivos y habitualmente desviados a la derecha.
El único parámetro de esta distribución corresponde a los grados de libertad, usualmente representada por la letra griega ν

- Parametros importantes:
  - q: El valor en el cual deseas calcular la CDF de la distribución Chi-cuadrado.
  - df: Los grados de libertad de la distribución Chi-cuadrado.
  - lower.tail: Un argumento lógico que indica si deseas calcular la probabilidad acumulativa en la cola izquierda (si es TRUE) o la probabilidad acumulativa en la cola derecha (si es FALSE) de la distribución Chi-cuadrado.

La distribución Chi-cuadrado es una distribución de probabilidad que se utiliza comúnmente en estadísticas, especialmente en pruebas de hipótesis y análisis de varianza. Los grados de libertad (df) en la distribución Chi-cuadrado indican cuánta información se utiliza en la estimación de la varianza o la dispersión. Cuantos más grados de libertad tengas, más se parecerá la distribución Chi-cuadrado a una distribución normal.


```{r chi^2}

chisq(x, df) 
pchisq(q, df, lower.tail) 
qchisq(p, df, lower.tail)
rchisq(n, df)

```



