---
title: "Script Lectura 13"
author: "Franco Salvo"
date: "2023-12-05"
output: html_document
---

Script 13.1: regresión lineal para predecir el rendimiento de un automóvil a partir de dos variables.
```{r}
library(scatterplot3d) 
# Cargar los datos. 
datos <- mtcars

# Ajustar modelo usando validación cruzada de 5 pliegues.
modelo <- lm(mpg ~ wt + qsec , data = datos) 
print(summary(modelo))
# Graficar modelo ajustado. 
g <- scatterplot3d(datos$wt, datos$qsec , datos$mpg , type = "p", 
                    highlight.3d = TRUE , pch = 20, xlab = "Peso [lb x 1000]", ylab = "Rendimiento [millas/galón]",
                   zlab = "1/4 de milla [s]")

g$plane3d(modelo ,draw_polygon = TRUE , draw_lines = TRUE)
print(g)
```
Script 13.2: creación de variables artificiales para variables categóricas.

```{r}

library(dummies)

# Crear una matriz de datos.
sujeto <- 1:10
sexo <- c("F", "F", "M", "M", "M", "F", "M", "F", "F")
tipo <- c("B", "D", "A", "B", "A", "C", "D", "D", "D", "A")
valor <- c(1.68, 2.79, 1.92, 2.26, 2.1, 2.63, 2.19, 3.62, 2.76, 1.26)
datos <- data.frame(sujeto, sexo, tipo, valor)

# Crear variables artificiales.
datos.dummy <- dummy.data.frame(datos, drop = TRUE)
datos.dummy[["sexoF"]] <- NULL
datos.dummy[["tipoA"]] <- NULL

# Crear modelos lineales.
m1 <- lm(valor ~ sexo + tipo, datos)
print(m1)

m2 <- lm(valor ~ sexoM + tipoB + tipoC + tipoD, datos.dummy)
print(m2)


```

Script 13.3: comparación de dos modelos lineales.
```{r}
# Cargar datos.
datos <- mtcars

# Ajustar modelo con el peso como predictor.
modelo_1 <- lm(mpg ~ wt, data = datos)
print(summary(modelo_1))
aic_1 <- AIC(modelo_1)
cat("Modelo 1: AIC =", AIC(modelo_1), "\n")

# Ajustar modelo con el peso y el cuarto de milla como predictores.
modelo_2 <- lm(mpg ~ wt + qsec, data = datos)
print(summary(modelo_2))
aic_2 <- AIC(modelo_2)
cat("Modelo 2: AIC =", AIC(modelo_2), "\n")

# Comparar ambos modelos.
comparacion <- anova(modelo_1, modelo_2)
print(comparacion)

```
Script 13.4: incorporación y eliminación de variables en un modelo de RLM.

```{r}
  # Cargar datos.
  datos <- mtcars
  
  # Ajustar modelo inicial con la variable wt como predictor.
  modelo <- lm(mpg ~ wt, data = datos)
  cat("=== Modelo inicial ===\n")
  print(modelo)
  
  # Incorporar el predictor cyl.
  modelo <- update(modelo, . ~ . + cyl)
  cat("=== Modelo con predictores wt y cyl ===\n")
  print(modelo)
  
  # Quitar el predictor wt.
  modelo <- update(modelo, . ~ . - wt)
  cat("=== Modelo con predictor cyl ===\n")
  print(modelo)
  
  # Agregar predictores wt y drat, y quitar predictor cyl.
  modelo <- update(modelo, . ~ . + wt + drat - cyl)
  cat("=== Modelo con predictores wt y drat ===\n")
  print(modelo)

```



Script 13.5: Evaluación de variables a incorporar y eliminar en un modelo de RLM.

```{r}

# Cargar datos.
datos <- mtcars

# Ajustar modelo nulo.
nulo <- lm(mpg ~ 1, data = datos)

# cat("=== Modelo nulo ===\n")
# print(summary(nulo))

# Ajustar modelo completo.
completo <- lm(mpg ~ ., data = datos)
# cat("=== Modelo completo ===\n")
# print(summary(completo))

# Evaluar variables para incorporar.
print(add1(nulo, scope = completo))
cat("\n\n")

# Agregar la variable con menor AIC.
modelo <- update(nulo, . ~ . + wt)
# Evaluar variables para incorporar.
print(add1(modelo, scope = completo))
cat("\n\n")

# Agregar la variable con menor AIC.
modelo <- update(modelo, . ~ . + cyl)

# Evaluar variables para eliminar.
print(drop1(completo, scope = completo))
cat("\n\n")

# Eliminar la variable con menor AIC.
modelo <- update(modelo, . ~ . - cyl)



```

Script 13.6: Evaluación de variables a incorporar y eliminar en un modelo de RLM.

```{r}

library(leaps)

# Cargar datos.
datos <- mtcars

# Ajustar modelo nulo.
nulo <- lm(mpg ~ 1, data = datos)
cat("=== Modelo nulo ===\n")
print(summary(nulo))

# Ajustar modelo completo.
completo <- lm(mpg ~ ., data = datos)
cat("=== Modelo completo ===\n")
print(summary(completo))

# Ajustar modelo con selección hacia adelante.
adelante <- step(nulo, scope = list(upper = completo), direction = "forward", trace = 0)
cat("=== Modelo con selección hacia adelante ===\n")
print(summary(adelante))
cat("AIC =", AIC(adelante), "\n\n")

# Ajustar modelo con eliminación hacia atrás.
atras <- step(completo, scope = list(lower = nulo), direction = "backward", trace = 0)
cat("=== Modelo con eliminación hacia atrás ===\n")
print(summary(atras))
cat("AIC =", AIC(atras), "\n\n")

# Ajustar modelo con regresión escalonada.
escalonado <- step(nulo, scope = list(lower = nulo, upper = completo), direction = "both", trace = 0)
cat("=== Modelo con regresión escalonada ===\n")
print(summary(escalonado))
cat("AIC =", AIC(escalonado), "\n\n")

# Ajustar modelo con todos los subconjuntos.
modelos <- regsubsets(mpg ~ ., data = datos, method = "exhaustive", nbest = 1, nvmax = 10)
print(plot(modelos))


```


Script 13.7: identificación de valores atípicos.
```{r}


# Cargar datos.
datos <- mtcars

# Ajustar modelo.
modelo <- lm(mpg ~ wt + qsec + am, data = datos)
plot(modelo)

# Reducir matriz de datos para que solo contenga los predictores empleados y la respuesta.
predictores <- names(coef(modelo))[-1]
datos <- datos[, c(predictores, "mpg")]

# Construir una matriz de datos con la respuesta predicha, los residuos y algunas estadisticas para evaluar la influencia de cada observacion.
resultados <- data.frame(respuesta_predicha =fitted(modelo))



# Add the residuals and statistics to evaluate the influence of each observation.
resultados[["residuos_estandarizados"]] <- rstandard(modelo)
resultados [["residuos_estudiantizados"]] <-rstudent(modelo)
resultados[["distancia_Cook"]] <- cooks.distance(modelo)
resultados[["dffit"]] <- dffits(modelo)
resultados[["dfbeta"]] <- dfbeta(modelo)
resultados[["apalancamiento"]] <- hatvalues(modelo)
resultados[["covratio"]] <- covratio(modelo)

cat("Identificación de valores atípicos:\n")
# Observaciones con residuos estandarizados fuera del 95% esperado.
sospechosos1 <- which(abs(resultados[["residuos_estandarizados"]]) > 1.96)
cat("- Residuos estandarizados fuera del 95% esperado:", sospechosos1, "\n")

# Observaciones con distancia de Cook mayor a uno.
sospechosos2 <- which(resultados[["cooks_distance"]] > 1)
cat("- Residuos con una distancia de Cook alta:", sospechosos2, "\n")

# Observaciones con apalancamiento mayor igual al doble del apalancamiento promedio.
apal_medio <- (ncol(datos) + 1) / nrow(datos)
sospechosos3 <- which(resultados[["apalancamiento"]] > 2 * apal_medio)
cat("- Residuos con apalancamiento fuera de rango:", sospechosos3, "\n")

# Observaciones con DFBeta mayor o igual a 1.
sospechosos4 <- which(apply(resultados[["dfbeta"]], 1, function(x) max(abs(x)) >= 1))
names(sospechosos4) <- NULL
cat("- Residuos con DFBeta >= 1:", sospechosos4, "\n")

s
# Observaciones con razón de covarianza fuera de rango.
inferior <- 1 - 3 * apal_medio
superior <- 1 + 3 * apal_medio

sospechosos5 <- which(resultados[["covratio"]] < inferior | resultados[["covratio"]] > superior)
cat("- Residuos con razón de covarianza fuera de rango:", sospechosos5, "\n")

# Resumen de valores sospechosos.
sospechosos <- c(sospechosos1, sospechosos2, sospechosos3, sospechosos4, sospechosos5)
sospechosos <- sort(unique(sospechosos))

cat("\nResumen de valores sospechosos:\n")
cat("Apalancamiento promedio:", apal_medio, "\n")

cat("Intervalo razón de covarianza: [", inferior, "; ", superior, "]\n\n", sep = "")

print(round(resultados[sospechosos,c("distancia_Cook","apalancamiento", "covratio")],3))

```


Script 13.8: verificación de condiciones para el modelo.

```{r}
library(car)

# Cargar datos.
datos <- mtcars

# Ajustar modelo.
modelo <- lm(mpg ~ wt + qsec + am, data = datos)

# Comprobar independencia de los residuos.
cat("Prueba de Durbin-Watson para autocorrelaciones ")
cat("entre errores:\n")
print(durbinWatsonTest(modelo))

# Comprobar normalidad de los residuos.
cat("\nPrueba de normalidad para los residuos:\n")
print(shapiro.test(modelo$residuals))

# Comprobar homocedasticidad de los residuos.
cat("Prueba de homocedasticidad para los residuos:\n")
print(ncvTest(modelo))

# Comprobar la multicolinealidad.
vifs <- vif(modelo)
cat("\nVerificar la multicolinealidad:\n")
cat("VIFs:\n")
print(vifs)
cat("- Tolerancias:\n")
print(1 / vifs)
cat("- VIF medio:", mean(vifs), "\n")

```



