

```{r setup, include=FALSE}
knitr::opts_chunk$set(echo = TRUE)

libraries <- c("dplyr", "ggpubr", "ez")

lapply(libraries, function(package) {
  if (!require(package, character.only = TRUE)) {
    install.packages(package, dependencies = TRUE)
    library(package, character.only = TRUE)
  } else {
    library(package, character.only = TRUE)
  }
})


```


- ANOVA de una vía para muestras correlacionadas
  - Escenarios
    - Diseño con medidas repetidas
      - A cada sujeto se le toman medidas en las diferentes condiciones
    - Diseño con bloques aleatorios
      - Cada bloque contiene diferentes sujetos agrupados segun una determinada característica



### EJEMPLO: 

Supongamos que un estudiante debe comparar la eficiencia de cuatro algoritmos
de ordenamiento:
- Bubble sort
- Quick sort
- Radix sort
- Merge sort

H0: El tiempo de ejecución promedio es igual para los cuatro algoritmos
H1: El tiempo de ejecución promedio es diferente para al menos uno de los algoritmos

Sean mu_q, mu_b, mu_r, mu_m los tiempos de ejecución promedio de los cuatro algoritmos

H0: mu_q = mu_b = mu_r = mu_m
H1: Existe al menor un par(i,j) tal que mu_i != mu_j, con i,j = {q,b,r,m}
es decir al menos un par difiere del resto.

## Condiciones para usar ANOVA de una vía para muestras correlacionadas

- 1. La escala con la que se mide la variable dependiente debe ser de intervalos iguales o razón
- 2. Las mediciones son independientes al interior de cada grupo
- 3. Se puede suponer razonablemente que las poblaciones de origen siguen una distribución normal.
- 4. La matriz de covarianzas es esférica.


Veamos ahora si el ejemplo cumple con las condiciones para usar ANOVA de una vía para muestras correlacionadas.

- La primera se verifica puesto que el tiempo como toda magnitud física, tiene una escala de intervalos iguales.

- La segunda se cumple ya que el enunciado dice que el ingeniero se encarga del cumplimiento de la segunda condición.

- La tercera se verifica en los siguientes graficos Quantile-Quantile

- La cuarta se verifica demostrandolo a través de la prueba de esfericidad de Mauchly, incluida en la función ezAnova del paquete ez.

```{r }

# Tomamos las mediciones de los cuatro algoritmos

# Crear el data frame.

    instancia <- factor(1:6)

    Quicksort <- c(23.2, 22.6, 23.4, 23.3, 21.8, 23.9)

    Bubblesort <- c(31.6, 29.3, 30.7, 30.8, 29.8, 30.3)

    Radixsort <- c(30.1, 28.4, 28.7, 28.3, 29.9, 29.1)

    Mergesort <- c(25.0, 25.7, 25.7, 23.7, 25.5, 24.7)

    datos <- data.frame(instancia, Quicksort, Bubblesort, Radixsort, Mergesort)

    # Llevar data frame a formato largo.
    datos <- datos %>% pivot_longer(c("Quicksort", "Bubblesort", "Radixsort", "Mergesort"),
                                    names_to = "algoritmo", values_to = "tiempo")

    datos[["algoritmo"]] <- factor(datos[["algoritmo"]])

    # Comprobcion de normalidad.

    g <- ggqqplot(datos, x = "tiempo", y = "algoritmo", color = "algoritmo")
    g <- g + facet_wrap(~ algoritmo)
    g <- g + rremove("x.ticks") + rremove("x.text")
    g <- g + rremove("y.ticks") + rremove("y.text")
    g <- g + rremove("axis.title")

    print(g)


    # Procedimiento ANOVA con ezANOVA()


    cat("\n \n Procedimiento ANOVA con ezANOVA() \n \n")

    prueba2 <- ezANOVA(data = datos, dv = tiempo, within = algoritmo,  wid = instancia, return_aov = TRUE)

    print(summary(prueba2$aov))
    cat("\n \n EL resultado de la prueba de esfericidad de Mauchly es: \n \n")
    print(prueba2[["Mauchly's Test for Sphericity"]])

    cat("\n \n factores de corrección para cuando no se cumple la \n ")
    cat(" condicion de esfericidad \n \n")
    print(prueba2$'Sphericity Corrections')


    # Grafico del tamaño del efecto
    g2 <- ezPlot(data = datos, dv = tiempo, wid = instancia, within = algoritmo,y_lab = "Tiempo de ejecución [ms]" x = algoritmo)
    print(g2)


```









