
Script 11.1: prueba de Yuen para dos muestras independientes.


```{r}

  library(WRS2) 
  library(ggpubr)
 
# Construir data frame.
  a <- c(25.1, 25.2, 25.3, 25.3, 25.4, 25.4, 25.5, 25.5, 25.6, 25.8, 25.8, 25.9, 
        25.9, 26.0, 26.0, 26.2, 26.2, 26.2, 26.3, 26.4, 26.5, 26.5, 26.6, 26.7, 
        26.7, 26.9, 26.9, 27.0, 27.1, 27.3, 27.8, 28.4, 28.5, 29.0, 29.8, 30.2, 
        31.8, 31.9, 33.3, 33.7) 

  b <-  c(24.1, 24.4, 24.4, 24.5, 24.7, 24.8, 24.8, 25.1, 25.2, 25.2, 25.2, 25.3,
         25.4, 25.7, 25.7, 26.5, 26.3, 26.4, 25.5, 27.2, 27.7, 28.3, 28.4, 28.4,
         28.6, 28.7, 29.6, 29.9, 30.1, 30.5) 
  tiempo <- c(a, b)
  algoritmo <- c(rep("A", length(a)), rep("B", length(b))) 
  datos <- data.frame(tiempo, algoritmo) 
  # Comprobar normalidad.
  g <- ggqqplot(datos, x = "tiempo", facet.by = "algoritmo",
                palette = c("blue", "red"), color = "algoritmo") 
  print(g) 
  # Establecer nivel de significacion.
  alfa <- 0.05 
  # Ver poda del 20%. 
  gamma <- 0.2
  n_a <- length(a)
  n_b <- length(b) 
  poda_a <- n_a * gamma 
  
  poda_b <- n_b * gamma 
  a_truncada <- a[poda_a:(n_a - poda_a)] 
  b_truncada <- b[poda_b:(n_b - poda_b)] 
  tiempo <- c(a_truncada, b_truncada) 
  algoritmo <- c(rep("A", length(a_truncada)),
                  rep("B", length(b_truncada)))
  datos_truncados <- data.frame(tiempo, algoritmo) 
 
  g <- ggqqplot(datos_truncados,
               x = "tiempo",
               facet.by = "algoritmo",
               palette = c("blue", "red"),
               color = "algoritmo") 
  print(g) 
  # Aplicar prueba de Yuen. 
  prueba <- yuen(tiempo ~ algoritmo,
                data = datos,
                tr = gamma) 
  print(prueba) 
  

```


Script 11.2: prueba de Yuen con bootstrapping para dos muestras independientes usando la media y la mediana.
```{r}

library(WRS2)

# Construir data frame.
a <- c(25.1, 25.2, 25.3, 25.3, 25.4, 25.4, 25.5, 25.5, 25.6, 25.8, 25.8, 25.9,
       25.9, 26.0, 26.0, 26.2, 26.2, 26.2, 26.3, 26.4, 26.5, 26.5, 26.6, 26.7,
       26.7, 26.9, 26.9, 27.0, 27.1, 27.3, 27.8, 28.4, 28.5, 29.0, 29.8, 30.2,
       31.8, 31.9, 33.3, 33.7)
b <- c(24.1, 24.4, 24.4, 24.5, 24.7, 24.8, 24.8, 25.1, 25.2, 25.2, 25.2, 25.3,
       25.4, 25.7, 25.7, 26.3, 26.3, 26.4, 26.5, 27.2, 27.7, 28.3, 28.4, 28.4,
       28.6, 28.7, 29.6, 29.9, 30.1, 30.5)

tiempo <- c(a, b)
algoritmo <- c(rep("A", length(a)), rep("B", length(b)))
datos <- data.frame(tiempo, algoritmo)

# Establecer nivel de significación y cantidad de muestras a generar con bootstrapping.
alfa <- 0.05
bootstrap <- 999

# Aplicar prueba con la media
set.seed(135)
prueba_media <- pb2gen(tiempo ~ algoritmo,
                       data = datos,
                       est = "mean",
                       nboot = bootstrap)

cat("\n\nResultado al usar la media como estimador\n\n")
print(prueba_media)

# Aplicar prueba con la mediana
set.seed(135)
prueba_mediana <- pb2gen(tiempo ~ algoritmo,
                         data = datos,
                         est = "median",
                         nboot = bootstrap)

cat("Resultado al usar la mediana como estimador\n\n")
print(prueba_mediana)




```


Script 11.3: prueba de Yuen para dos muestras pareadas.
```{r}

    library(WRS2)

    # Construir data frame.
    x <- c(32.0, 32.0, 32.0, 32.0, 32.1, 32.1, 32.1, 32.2, 32.3, 32.3, 32.5,
           32.7, 32.7, 32.7, 33.1, 33.4, 33.9, 34.1, 34.2, 34.5, 36.0, 36.6,
           36.7, 37.2, 38.0)
y <- c(33.0, 33.0, 33.0, 33.0, 33.0, 33.0, 33.3, 33.3, 33.3, 33.3, 33.5,
           33.6, 33.7, 33.9, 33.9, 34.2, 34.2, 34.3, 34.3, 34.4, 34.5, 34.6,
           36.4, 38.9, 40.2)
    
    # Fijar nivel de significación.
    alfa <- 0.05
    
    # Aplicar prueba de Yuen para muestras pareadas.
    gamma <- 0.2
    prueba <- yuend(x = x, y = y, tr = gamma)
    
    print(prueba)


```

Script 11.4: alternativas robustas para comparar entre múltiples grupos independientes.

```{r}
library(WRS2)

# Construir data frame.
a <- c(25.1, 25.2, 25.3, 25.3, 25.4, 25.4, 25.5, 25.5, 25.6, 25.8, 25.8, 25.9,
       25.9, 26.0, 26.0, 26.2, 26.2, 26.2, 26.3, 26.4, 26.5, 26.5, 26.6, 26.7,
       26.7, 26.9, 26.9, 27.0, 27.1, 27.3, 27.8, 28.4, 28.5, 29.0, 29.8, 30.2,
       31.8, 31.9, 33.3, 33.7)


b <- c(24.1, 24.4, 24.4, 24.5, 24.7, 24.8, 24.8, 25.1, 25.2, 25.2, 25.2, 25.3,
       25.4, 25.7, 25.7, 26.3, 26.3, 26.4, 26.5, 27.2, 27.7, 28.3, 28.4, 28.4,
       28.6, 28.7, 29.6, 29.9, 30.1, 30.5)

c <- c(24.5, 24.5, 24.5, 24.5, 24.5, 24.5, 24.6, 24.6, 24.6, 24.6, 24.6, 24.6,
       24.7, 24.7, 24.7, 24.7, 24.8, 25.0, 25.0, 25.0, 25.2, 25.2, 25.2, 25.2,
       25.5, 25.7, 25.9, 26.2, 26.5, 26.5, 26.7, 27.0, 29.2, 29.9, 30.1)

tiempo <- c(a, b, c)

algoritmo <- c(rep("A", length(a)), rep("B", length(b)), rep("C", length(c)))

datos <- data.frame(tiempo, algoritmo)

# Fijar nivel de significación.
alfa <- 0.05

# Comparar los diferentes algoritmos usando medias truncadas.
cat("Comparación entre grupos usando medias truncadas\n\n")
gamma <- 0.2

set.seed(666)
medias_truncadas <- tlway(tiempo ~ algoritmo, data = datos, tr = gamma, alpha = alfa)
print(medias_truncadas)

if (medias_truncadas$p.value < alfa) {
  cat("\nProcedimiento post-hoc\n\n")
  set.seed(666)
  post_hoc <- lincon(tiempo ~ algoritmo, data = datos, tr = gamma, alpha = alfa)
  print(post_hoc)
}

# Comparar los diferentes algoritmos usando bootstrap.
cat("Comparación entre grupos usando bootstrap\n\n")
muestras <- 999

set.seed(666)
bootstrap <- tlwaybt(tiempo ~ algoritmo, data = datos, tr = gamma, nboot = muestras)
print(bootstrap)

if (bootstrap$p.value < alfa) {
  cat("\nProcedimiento post-hoc\n\n")
  set.seed(666)
  post_hoc <- mcppb20(tiempo ~ algoritmo, data = datos, tr = gamma, nboot = muestras)
  print(post_hoc)
}




```


Script 11.5: alternativa robusta para comparar entre múltiples grupos correlacionados.

```{r}
library(WRS2)
library(tidyverse)

# Construir data frame.
X <- c(32.0, 32.0, 32.0, 32.0, 32.1, 32.1, 32.1, 32.2, 32.3, 32.3, 32.5, 32.7,
       32.7, 32.7, 33.1, 33.4, 33.9, 34.1, 34.2, 34.5, 36.0, 36.6, 36.7, 37.2,
       38.0)
Y <- c(33.0, 33.0, 33.0, 33.0, 33.0, 33.0, 33.3, 33.3, 33.3, 33.3, 33.5, 33.6,
       33.7, 33.9, 33.9, 34.2, 34.2, 34.3, 34.3, 34.4, 34.5, 34.6, 36.4, 38.9,
       40.2)
Z <- c(32.0, 32.2, 32.5, 32.6, 32.7, 32.7, 32.7, 33.0, 33.2, 33.4, 33.6, 33.6,
       33.9, 34.1, 34.2, 34.4, 34.4, 34.5, 34.6, 34.7, 36.3, 36.6, 36.7, 38.9,
       39.2)

instancia <- 1:length(X)

datos <- data.frame(instancia, X, Y, Z)

# Llevar data frame a formato largo.
datos <- datos %>% 
        pivot_longer(c("X", "Y", "Z"), names_to = "algoritmo", values_to = "tiempo")

datos$algoritmo <- factor(datos$algoritmo)

# Fijar nivel de significación.
alfa <- 0.05

# Aplicar alternativa robusta para ANOVA de una vía con muestras correlacionadas.
gamma <- 0.2

prueba <- rmanova(y = datos$tiempo, groups = datos$algoritmo, blocks = datos$instancia, tr = gamma)
print(prueba)

if (prueba$p.value < alfa) {
  cat("\nProcedimiento post-hoc\n\n")
  post_hoc <- rmmcp(y = datos$tiempo, groups = datos$algoritmo, blocks = datos$instancia, tr = gamma, alpha = alfa)
  print(post_hoc)
}


```

Script 11.6: construcción de un intervalo de confianza para la media poblacional mediante bootstrapping.

```{r}

library(boot)
library(bootES)


# Crear muestra inicial, mostrar su histograma y calcular la media.
muestra <- c(79, 75, 84, 75, 94, 82, 76, 90, 79, 88)
datos <- data.frame(muestra)

# Establecer cantidad de remuestreos y nivel de significación.
B = 2000
alfa <- 0.01

cat("Paquete boot\n")

# Construir distribución bootstrap usando el paquete boot.
media <- function(valores, i) {
  mean(valores[i])
}

set.seed(432)
distribucion_b <- boot(muestra, statistic = media, R = B)
print(distribucion_b)

# Graficar distribución bootstrap.
print(plot(distribucion_b))

# Construir intervalos de confianza.
intervalo_t <- boot.ci(distribucion_b, conf = 1 - alfa, type = "norm")
cat("\n\nIntervalo de confianza usando distribución t:\n")
print(intervalo_t)


intervalo_per <- boot.ci(distribucion_b, conf = 1 - alfa , type = "perc")
cat("\n\nIntervalo de confianza usando percentiles:\n")
print(intervalo_per)

intervalo_bca <- boot.ci(distribucion_b, conf = 1 - alfa, type = "bca")

cat("\n\nIntervalo de confianza BCa:\n")
print(intervalo_bca)

# Construir distribución bootstrap usando el paquete bootES.
set.seed(432)
distribucion_bootstrapES <- bootES(muestra, R = B, ci.type = "bca",
                                   ci.conf = 1 - alfa, plot = TRUE)
cat("\n\nDistribución bootstrap:\n")
print(distribucion_bootstrapES)


```

Script 11.7: inferencia sobre la media de una muestra con bootstrapping.

```{r}
library(boot)

set.seed(432)

# Crear muestra inicial, mostrar su histograma y calcular la media.
muestra <- c(79, 75, 84, 75, 94, 82, 76, 90, 79, 88)
valor_observado <- mean(muestra)
datos <- data.frame(muestra)

# Construir distribución bootstrap.
B <- 2000

media <- function(valores, i) {
  mean(valores[i])
}

distribucion_b <- boot(muestra, statistic = media, R = B)

# Desplazar la distribución bootstrap para que se centre en el valor nulo.
valor_nulo <- 75
desplazamiento <- mean(distribucion_b[["t"]]) - valor_nulo
distribucion_nula <- distribucion_b[["t"]] - desplazamiento

# Determinar el valor p.
p <- (sum(distribucion_nula > valor_observado) + 1) / (B + 1)
cat('Valor p:', p)

```


Script 11.8: bootstraping para la diferencia de medias.

```{r}

library(simpleboot)
library(boot)
library(ggpubr)

set.seed(432)

# Ingresar datos originales
hombres <- c(1.3, 1.5, 1.6, 1.7, 1.7, 1.9, 2.3, 2.4, 2.6, 2.6, 2.7, 
             2.8, 3.2, 3.7, 4.1, 4.4, 4.5, 4.8, 5.2, 5.2, 5.3, 5.5, 
             5.5, 5.6, 5.6, 5.7, 5.7)
mujeres <- c(3.5, 3.6, 3.8, 4.3, 4.5, 4.5, 4.9, 5.1, 5.3, 5.3, 5.5, 
             5.8, 6.0, 6.3, 6.3, 6.4, 6.4, 6.6, 6.7)

n_hombres <- length(hombres)
n_mujeres <- length(mujeres)

sexo <- c(rep("Hombre", n_hombres), rep("Mujer", n_mujeres))
nota <- c(hombres, mujeres)
datos <- data.frame(nota, sexo)

# Comprobar normalidad de las muestras.
print(shapiro.test(hombres))
print(shapiro.test(mujeres))

# Calcular la diferencia observada entre las medias muestrales.
media_hombres <- mean(hombres)
media_mujeres <- mean(mujeres)
diferencia_observada <- media_hombres - media_mujeres

cat("diferencia observada:", media_hombres - media_mujeres, "\n\n")

# Establecer el nivel de significación.
alfa <- 0.05

# Crear la distribución bootstrap.
B <- 9999
distribucion_bootstrap <- two.boot(hombres, mujeres, FUN = mean, R = B)

# Examinar la distribución bootstrap.
valores <- data.frame(distribucion_bootstrap$t)
colnames(valores) <- "valores"

histograma <- ggHistogram(valores, x = "valores", color = "red",
                          fill = "red", bins = 100, 
                          xlab = "Diferencia de medias", 
                          ylab = "Frecuencia", add = "mean")

print(histograma)

qq <- ggqqplot(valores, x = "valores", color = "red")
print(qq)

cat("Distribución bootstrap:\n")
cat("Media:", mean(valores$valores), "\n")
cat("Desviación estándar:", sd(valores$valores), "\n\n")

# Construir el intervalo de confianza.
intervalo_bca <- boot.ci(distribucion_bootstrap, conf = 1 - alfa, type = "bca")

print(intervalo_bca)


```


Script 11.9: bootstraping para inferir acerca de la diferencia de medias.

```{r}

library(simpleboot)
library(boot)
library(ggpubr)

set.seed(432)

# Ingresar datos originales
hombres <- c(1.3, 1.5, 1.6, 1.7, 1.7, 1.9, 2.3, 2.4, 2.6, 2.6, 2.7, 
             2.8, 3.2, 3.7, 4.1, 4.4, 4.5, 4.8, 5.2, 5.2, 5.3, 5.5, 
             5.5, 5.6, 5.6, 5.7, 5.7)
mujeres <- c(3.5, 3.6, 3.8, 4.3, 4.5, 4.5, 4.9, 5.1, 5.3, 5.3, 5.5, 
             5.8, 6.0, 6.3, 6.3, 6.4, 6.4, 6.6, 6.7)

n_hombres <- length(hombres)
n_mujeres <- length(mujeres)

sexo <- c(rep("Hombre", n_hombres), rep("Mujer", n_mujeres))
nota <- c(hombres, mujeres)
datos <- data.frame(nota, sexo)

# Calcular la diferencia observada entre las medias muestrales.
media_hombres <- mean(hombres)
media_mujeres <- mean(mujeres)
valor_observado <- media_hombres - media_mujeres

# Crear la distribución bootstrap.
B <- 9999
valor_nulo <- 1.5
distribucion_bootstrap <- two.boot(hombres, mujeres, FUN = mean, R = B)
desplazamiento <- mean(distribucion_bootstrap[["t"]]) - valor_nulo
distribucion_nula <- distribucion_bootstrap[["t"]] - desplazamiento

# Determinar el valor p.
p <- (sum(abs(distribucion_nula) > abs(valor_observado)) + 1) / (B + 1)
cat("Valor p:", p)


```

Script 11.10: bootstraping para la media de las diferencias.

```{r}
library(bootES)

set.seed(432)

# Ingresar datos originales.
alumno <- 1:20
prueba_1 <- c(3.5, 2.7, 1.0, 1.8, 1.6, 4.3, 5.8, 6.4, 3.9, 4.3, 3.4, 
              5.3, 5.8, 5.3, 2.0, 1.3, 4.0, 5.3, 1.6, 3.6)
prueba_2 <- c(5.2, 5.1, 5.9, 4.8, 1.4, 2.3, 6.8, 5.3, 3.1, 3.8, 4.6, 
              1.2, 3.9, 2.0, 1.7, 3.3, 6.0, 4.8, 6.9, 1.3)

# Establecer nivel de significación.
alfa <- 0.05

# Calcular la diferencia entre ambas observaciones.
diferencia <- prueba_2 - prueba_1

# Generar la distribución bootstrap y su intervalo de confianza.
B <- 3999
distribucion_bootstrapES <- bootES(diferencia, R = B, ci.type = "bca", ci.conf = 1 - alfa, plot = FALSE)

print(distribucion_bootstrapES)

```



Script 11.11: bootstraping para inferir acerca de la media de las diferencias.

```{r}
library(bootES)

set.seed(432)

# Ingresar datos originales.
alumno <- 1:20
prueba_1 <- c(3.5, 2.7, 1.0, 1.8, 1.6, 4.3, 5.8, 6.4, 3.9, 4.3, 3.4, 
              5.3, 5.8, 5.3, 2.0, 1.3, 4.0, 5.3, 1.6, 3.6)
prueba_2 <- c(5.2, 5.1, 5.9, 4.8, 1.4, 2.3, 6.8, 5.3, 3.1, 3.8, 4.6, 
              1.2, 3.9, 2.0, 1.7, 3.3, 6.0, 4.8, 6.9, 1.3)

# Establecer nivel de significación.
alfa <- 0.05

# Calcular la diferencia entre ambas observaciones.
diferencia <- prueba_2 - prueba_1

# Calcular la media observada de las diferencias.
valor_observado <- mean(diferencia)

# Generar la distribución bootstrap y su intervalo de confianza.
B <- 3999
valor_nulo <- 0.5
distribucion_bootstrapES <- bootES(diferencia, R = B, ci.type = "bca", 
                                   ci.conf = 1 - alfa, plot = FALSE)

distribucion_nula <- distribucion_bootstrapES[["t"]] - valor_nulo

# Determinar el valor p.
p <- (sum(abs(distribucion_nula) > abs(valor_observado)) + 1) / (B + 1)
cat("Valor p:", p)

```


Script 11.12: pruebas de permutaciones para variables numéricas.

```{r}
library(ggpubr)

# Crear muestras iniciales.
a <- c(5.4, 4.7, 6.3, 2.9, 5.9, 5.1, 2.1, 6.2, 1.6, 6.7, 3.0, 3.3, 
       4.0, 4.1, 3.3, 3.4, 1.2, 3.8, 5.8, 4.2)
b <- c(4.0, 4.1, 4.3, 4.3, 4.3, 4.2, 4.3, 4.3, 4.3, 4.4, 4.1, 4.3, 4.0)

# Establecer semilla y cantidad de repeticiones.
R <- 5999
set.seed(432)

# Función para obtener una permutación.
# Argumentos:
# - i: iterador (para llamadas posteriores).
# - muestra_1, muestra_2: muestras.
# - lista con las muestras resultantes tras la permutación.
obtiene_permutacion <- function(i, muestra_1, muestra_2) {
  n <- length(muestra_1)
  combinada <- c(muestra_1, muestra_2)
  permutacion <- sample(combinada, n, replace = FALSE)
  nueva_1 <- permutacion[1:n]
  nueva_2 <- permutacion[(n+1):length(combinada)]
  return(list(nueva_1, nueva_2))
}

# Función para calcular la diferencia de un estadístico de interés entre las dos muestras.
# Argumentos:
# - muestras: lista con las muestras.
# - FUN: nombre de la función que calcula el estadístico de interés.
# Valor:
# - diferencia de un estadístico para dos muestras.
calcular_diferencia <- function(muestras, FUN) {
  muestra_1 <- muestras[[1]]
  muestra_2 <- muestras[[2]]
  diferencia <- FUN(muestra_1) - FUN(muestra_2)
  return(diferencia)
}

# Función para calcular el valor p.
# Argumentos:
# - distribucion: distribución nula del estadístico de interés.
# - valor_observado: valor del estadístico de interés de las muestras originales.
# - repeticiones: cantidad de permutaciones a realizar.
# - alternative: tipo de hipótesis alternativa. "two.sided" para hipótesis bilaterales, "greater" o "less" para hipótesis unilaterales.
# Valor:
# - el valor calculado.
calcular_valor_p <- function(distribucion, valor_observado, repeticiones, alternative) {
  if(alternative == "two.sided") {
    numerador <- sum(abs(distribucion) > abs(valor_observado)) + 1
    denominador <- repeticiones + 1
    valor_p <- numerador / denominador
  } else if(alternative == "greater") {
    numerador <- sum(distribucion > valor_observado) + 1
    denominador <- repeticiones + 1
    valor_p <- numerador / denominador
  } else {
    numerador <- sum(distribucion < valor_observado) + 1
    denominador <- repeticiones + 1
    valor_p <- numerador / denominador
  }
  return(valor_p)
}

# Función para graficar una distribución.
# Argumentos:
# - distribucion: distribución nula del estadístico de interés.
# - ....: otros argumentos a ser entregados a ggHistogram y ggqqplot.
# - graficar_distribucion <- function(distribucion, ...) {
observaciones <- data.frame(distribucion)
histograma <- ggHistogram(observaciones, x = "distribucion", 
                          xlab = "Estadístico de interés", ylab = "Frecuencia", bins = 30, ...)
qq <- ggqqplot(observaciones, x = "distribucion", ...)
# Crear una única figura con todos los gráficos de dispersión.
figura <- ggarrange(histograma, qq, ncol = 2, nrow = 1)
print(figura)
}

# Función para hacer la prueba de permutaciones.
# Argumentos:
# - muestra_1, muestra_2: vectores numéricos

```



Script 11.13: prueba de permutaciones para muestras correlacionadas.

```{r}
library(ggpubr)
library(ez)


library(tidyrverse)

# Crear el data frame.
Quicksort <- c(11.2, 2.6, 23.4, 23.3, 21.8, 40.1)
Bubblesort <- c(15.7, 29.3, 30.7, 30.8, 29.8, 50.3)
Mergesort <- c(12.0, 25.7, 23.7, 25.5, 44.7)
Instancia <- factor(1:6)
datos_anchos <- data.frame(Instancia, Quicksort, Bubblesort, Mergesort)

datos_largos <- datos_anchos %>% pivot_longer(c("Quicksort", "Bubblesort", "Mergesort"),
                                               names_to = "Algoritmo",
                                               values_to = "Tiempo")

datos_largos[["Algoritmo"]] <- factor(datos_largos[["Algoritmo"]])

# Verificar condición de normalidad.
g <- ggplot(datos_largos, aes(Tiempo, fill = Algoritmo)) +
  geom_histogram(alpha = 0.5, position = "identity", facet.by = "Algoritmo", color = "Algoritmo")

print(g)

# Establecer nivel de significación.
alfa <- 0.01

# Obtener el valor observado, correspondiente al estadístico F entregado por ANOVA para la muestra original.
anova <- ezANOVA(datos_largos, dv = Tiempo, within = Algoritmo, wid = Instancia, return_aov = TRUE)
valor_observado <- anova[["ANOVA"]][["F"]]

# Generar permutaciones.
R <- 2999
set.seed(432)

# Función para obtener una permutación.
obtiene_permutacion <- function(i, df_ancho) {
  df_ancho[, 2:4] <- t(apply(df_ancho[, 2:4], 1, sample))
  return(df_ancho)
}

# Obtiene permutaciones
permutaciones <- lapply(1:R, obtiene_permutacion, datos_anchos)

# Función para obtener el estadístico F para una matriz de datos con formato ancho.
obtiene_F <- function(df_ancho) {
  df_largo <- df_ancho %>% pivot_longer(c("Quicksort", "Bubblesort", "Mergesort"), names_to = "Algoritmo", values_to = "Tiempo")
  df_largo[["Algoritmo"]] <- factor(df_largo[["Algoritmo"]])
  anova <- ezANOVA(df_largo, dv = Tiempo, within = Algoritmo, wid = Instancia, return_aov = TRUE)
  return(anova[["ANOVA"]][["F"]])
}

# Genera distribución de estadísticos F con las permutaciones.
distribucion <- sapply(permutaciones, obtiene_F)

# Obtener valor p.
p <- (sum(distribucion > valor_observado) + 1) / (R + 1)
cat("\nANOVA de una vía para muestras pareadas con permutaciones\n")
cat("p =", p, "\n\n")

# Análisis post-hoc.
# Función para calcular la media de las diferencias para dos columnas de una matriz de datos en formato ancho.
obtiene_media_diffs <- function(df_ancho, columna_1, columna_2) {
  media <- mean(df_ancho[[columna_1]] - df_ancho[[columna_2]])
  return(media)
}

# Obtiene las medias de las diferencias observadas
dif_obs_quick_bubble <- obtiene_media_diffs(datos_anchos, "Quicksort", "Bubblesort")
dif_obs_quick_merge <- obtiene_media_diffs(datos_anchos, "Quicksort", "Mergesort")
dif_obs_bubble_merge <- obtiene_media_diffs(datos_anchos, "Bubblesort", "Mergesort")

# Obtiene las distribuciones de las medias de las diferencias permutadas
dist_medias_diffs_quick_bubble <- sapply(permutaciones, obtiene_media_diffs, "Quicksort", "Bubblesort")
dist_medias_diffs_quick_merge <- sapply(permutaciones, obtiene_media_diffs, "Quicksort", "Mergesort")
dist_medias_diffs_bubble_merge <- sapply(permutaciones, obtiene_media_diffs, "Bubblesort", "Mergesort")


# Obtener valores p.
num <- sum(abs(dist_medias_difs_quick_bubble) > abs(dif_obs_quick_bubble)) + 1
den <- R + 1
p_quick_bubble <- num / den

num <- sum(abs(dist_medias_difs_quick_merge) > abs(dif_obs_quick_merge)) + 1
den <- R + 1
p_quick_merge <- num / den

num <- sum(abs(dist_medias_difs_bubble_merge) > abs(dif_obs_bubble_merge)) + 1
den <- R + 1
p_bubble_merge <- num / den

cat("\n\n")
cat("Análisis post-hoc (permutaciones) para la diferencia de las medias\n")
cat("-----------------------------------------\n")
cat("Valores p:\n")

cat(sprintf("Quicksort - Bubblesort: %.3f\n", p_quick_bubble))
cat(sprintf("Quicksort - Mergesort: %.3f\n", p_quick_merge))
cat(sprintf("Bubblesort - Mergesort: %.3f\n", p_bubble_merge))

cat("\nDiferencias observadas:\n")
cat(sprintf("Quicksort - Bubblesort: %.3f\n", dif_obs_quick_bubble))
cat(sprintf("Quicksort - Mergesort: %.3f\n", dif_obs_quick_merge))
cat(sprintf("Bubblesort - Mergesort: %.3f\n", dif_obs_bubble_merge))



```




