---
title: "EP07-respuesta-equipo-3"
output: html_document
date: "2023-10-17"
---

```{r setup, include=FALSE}
knitr::opts_chunk$set(echo = TRUE)
library(tidyverse)
library(ggpubr)
library(gridExtra)
```

### **Pregunta 1**

**Observando los datos, la memorista sospecha que hay diferencias significativas en el tiempo de ejecución entre las versiones A y C del algoritmo cuando las instancias tienen 60 o más nodos. ¿Los datos respaldan la intuición de la memorista? Para responder, filtren los datos para tener las instancias con 60 o más nodos y seleccionen las columnas de los tiempos de ejecución de las versiones A y C en formato ancho. Usando como semilla el valor 73, obtenga muestras aleatorias independientes de 24 tiempos registrados por la versión A y 20 tiempos registrados por la versión C del algoritmo. Realicen un análisis estadístico pertinente (enunciar hipótesis, revisar condiciones, seleccionar prueba) para responder la pregunta planteada, utilizando pruebas no paramétricas de ser necesario.**

Hipotesis:

- H0: No hay diferencias significativas en el tiempo de ejecución entre las versiones A y C del algoritmo cuando las instancias tienen 60 o más nodos.

- HA: Hay diferenencias significativas en el tiempo de ejecución entre las versiones A y C del algoritmo cuando las instancias tienen 60 o más nodos.
```{r}
set.seed(73)

datos <- read.csv2("EP07 Datos.csv", sep = ",")

instancia <- 1:150
algA <- datos$tiempo.A[datos$n.nodos >= 60]
algC <- datos$tiempo.C[datos$n.nodos >= 60]

tiempos <- data.frame(instancia, algA, algC)

indicesA <- sample(instancia, 24)
#Se utiliza setdiff para asegurar la independencia en el muestreo
indicesC <- sample(as.integer(setdiff(instancia, indicesA)), 20)

muestraA <- tiempos$algA[indicesA]
muestraC <- tiempos$algC[indicesC]

# Crear los gráficos Q-Q plot
qqplot_A <- ggqqplot(muestraA, main="A")
qqplot_C <- ggqqplot(muestraC, main="C")

# Organizar los gráficos en una sola fila
grid.arrange(qqplot_A, qqplot_C, nrow=1)

```

Como se puede apreciar, el gráfico de la muestraA, posee valores atípicos, por lo que no se cumple del todo la condición de la distribución normal de la prueba t. En consecuencia, se hará uso de una prueba no paramétrica con variables numéricas. Como se está trabajando con muestras independientes, se utilizará la prueba de suma de rangos de Wilcoxon.

Para trabajar con la prueba de suma de rangos de Wilcoxon, se deben verificar las siguientes condiciones:

1- Las observaciones de ambas muestras son independientes.

2- La escala de medición empleada debe ser a lo menos ordinal, de modo que tenga sentido hablar de
relaciones de orden (“igual que”, “menor que”, “mayor o igual que”).

La primera condición se cumple, puesto que ambas muestras son independientes entre sí.

Trabajando con mediciones de tiempo en milisegundos, se puede afirmar que la escala de medición es a lo menos ordinal, ya que los valores se pueden ordenar y es lógico establecer relaciones de orden. Esto se debe a que se puede comparar los valores de tiempo y determinar que, por ejemplo, 1 milisegundo es menor que 100 milisegundos.

Ahora, se procede a trabajar con la prueba de suma de rangos de Wilcoxon.

```{r}
alfa <- 0.05

# Hacer la prueba de Mann - Whitney .
prueba <- wilcox.test(muestraA,muestraC,alternative = "two.sided" , conf.level = 1 - alfa)
print(prueba)
```

Como el p-value es mayor al nivel de significancia establecido, se falla al rechazar la hipótesis nula. Por lo tanto, con un 95% de confianza, se puede inferir que no hay prueba suficiente para respaldar la intuición de la memorista.

### **Pregunta 2**

**La memorista también sospecha que, al comparar las mismas instancias de iguales características, las mejores soluciones encontradas por las versiones A y B tienen rendimientos distintos. ¿Estará en lo cierto? Para responder, filtren los datos para tener las instancias con 60 o más nodos y seleccionen las columnas con el mejor rendimiento de las versiones A y B en formato ancho. Usando como semilla el valor 13, obtengan una muestra aleatoria de 22 instancias. Realicen un análisis estadístico pertinente (enunciar hipótesis, revisar condiciones, seleccionar prueba) para responder la pregunta planteada, utilizando pruebas no paramétricas de ser necesario.**

Hipótesis:

- H0: Para las mismas instancias no existe diferencia significativa en el rendimiento de la mejores soluciones encontradas para las versiones A y B del algoritmo cuando las instancias tienen 60 o más nodos.

- HA: Para las mismas instancias existe diferencia significativa en el rendimiento de la mejores soluciones encontradas para las versiones A y B del algoritmo cuando las instancias tienen 60 o más nodos.

```{r}

set.seed(13)

algAmejor <- datos$mejor.A[datos$n.nodos >= 60]
algBmejor <- datos$mejor.B[datos$n.nodos >= 60]

mejor_rendimiento <- data.frame(instancia, algAmejor, algBmejor)  

indiceMejor <- sample(instancia, 22)

muestraAmejor <- as.double(mejor_rendimiento$algAmejor[indiceMejor])
muestraBmejor <- as.double(mejor_rendimiento$algBmejor[indiceMejor])

# Crear los gráficos Q-Q plot
qqplot_A <- ggqqplot(muestraAmejor, main="A")
qqplot_B <- ggqqplot(muestraBmejor, main="B")

# Organizar los gráficos en una sola fila
grid.arrange(qqplot_A, qqplot_B, nrow=1)

```

Como se puede apreciar,los gráficos poseen valores atípicos, por lo que no se cumple la condición de la distribución normal de la prueba t. En consecuencia, se hará uso de una prueba no paramétrica con variables numéricas. Como se está trabajando con muestras pareadas, se utilizará la prueba de rangos con signo de Wilcoxon.

Para trabajar con la prueba de rangos con signo de Wilcoxon, se deben verificar las siguientes condiciones:

1- Los pares de observaciones son independientes.
2- La escala de medición empleada para las observaciones es intrínsecamente continua.
3- La escala de medición empleada para ambas muestras debe ser a lo menos ordinal.

Para la primera condición, puesto que cada par pertenece a instancias distintas, los pares de observaciones son independientes.

Para la segunda condición, se puede confirmar debido a que se está trabajando con porcentajes y estos resultan ser una escala de medición intrínsecamente continua.

Para la tercera condición, como se está trabajando con mediciones de porcentajes, se puede afirmar que la escala de medición es a lo menos ordinal, ya que los valores se pueden ordenar y es lógico establecer relaciones de orden. Esto se debe a que se puede comparar los valores y determinar que, por ejemplo, 10% es menor que 90%.

Ahora, se procede a trabajar con la prueba de rangos con signo de Wilcoxon.

```{r}
alfa <- 0.05
# Hacer la prueba de rangos con signo de Wilcoxon .
prueba <- wilcox.test(muestraAmejor,muestraBmejor,alternative = "two.sided",paired = TRUE,conf.level = 1 - alfa )
print(prueba)
```

Puesto que el p-value es inferior al nivel de significancia establecido, se rechaza la hipótesis nula a favor de la hipótesis alternativa. Por lo tanto, con un 95% de confianza, se puede inferir que las mejores soluciones encontradas por las versiones A y B tienen rendimientos distintos.

### **Pregunta 3**
**La memorista sospecha que hay diferencias significativas en el tiempo de ejecución entre las versiones del algoritmo cuando las instancias de prueba tienen 50 o más nodos. ¿Los datos respaldan la intuición de la memorista?**
**Para responder, filtren los datos para tener las instancias con 50 o más nodos y seleccionen las columnas con los tiempos de ejecución registrados (en formato ancho). Usando como semilla el valor 43, obtengan muestras aleatorias independientes de 15, 15 y 13 tiempos registrados por las versiones A, B y C, respectivamente. Realicen un análisis estadístico pertinente (enunciar hipótesis, revisar condiciones, seleccionar prueba) para responder la pregunta planteada, utilizando pruebas no paramétricas de ser necesario.**

Hipótesis:

- H0: No hay diferenencias significativas en el tiempo de ejecución entre las versiones A, B y C del algoritmo cuando las instancias tienen 50 o más nodos, es decir, todos los algoritmos son igual de eficientes.

- HA: Hay diferenencias significativas en el tiempo de ejecución entre las versiones A, B y C del algoritmo cuando las instancias tienen 50 o más nodos, es decir, al menos uno de los algoritmos presenta una eficiencia diferente a al menos algún otro algoritmo.

```{r}
instancia <- 1:170
algA <- datos$tiempo.A[datos$n.nodos >= 50]
algB <- datos$tiempo.B[datos$n.nodos >= 50]
algC <- datos$tiempo.C[datos$n.nodos >= 50]

tiempos <- data.frame(instancia, algA, algB, algC)

set.seed(43)

indicesA <- sample(instancia, 15)
#Se utiliza setdiff para asegurar la independencia en el muestreo
indicesB <- sample(as.integer(setdiff(instancia, indicesA)), 15)
indicesC <- sample(as.integer(setdiff(instancia, indicesA + indicesB)), 13)

muestraA <- tiempos$algA[indicesA]
muestraB <- tiempos$algC[indicesB]
muestraC <- tiempos$algC[indicesC]

# Crear los gráficos Q-Q plot
qqplot_A <- ggqqplot(muestraA, main="A")
qqplot_B <- ggqqplot(muestraB, main="B")
qqplot_C <- ggqqplot(muestraC, main="C")

# Organizar los gráficos en una sola fila
grid.arrange(qqplot_A, qqplot_B, qqplot_C, nrow=1)

```

Como se puede apreciar,los gráficos poseen valores atípicos, por lo que no se cumple la condición de la distribución normal del procedimiento ANOVA. En consecuencia, se hará uso de una prueba no paramétrica con variables numéricas. Como se está trabajando con más de dos muestras independientes, se utilizará la prueba de Kruskal-Wallis. Además, los tamaños de las muestras difieren.

Para trabajar con la prueba de Kruskal-Wallis, se deben verificar las siguientes condiciones:

1- La variable independiente debe tener a lo menos dos niveles.
2- La escala de la variable dependiente debe ser, a lo menos, ordinal.
3- Las observaciones son independientes entre sí.

La primera condición se cumple, puesto que la variable independiente tiene a lo menos dos niveles (versiones A, B y C del algoritmo), de hecho tiene 3 niveles.

Como se está trabajando con mediciones de tiempo en milisegundos, se puede afirmar que la escala de medición es a lo menos ordinal, como bien se explicó con anterioridad.

La tercera condición se cumple, puesto que las observaciones son independientes entre sí.

Ahora, se procede a trabajar con la prueba de Kruskal-Wallis.

```{r}
alfa <- 0.05

# Para efectos de la prueba, se transforma a formato largo
Algoritmo <- factor(c(rep("muestraA", length(muestraA)),
               rep("muestraB", length(muestraB)),
               rep("muestraC", length(muestraC))))
Tiempo <- c(muestraA, muestraB, muestraC)

info <- data.frame(Tiempo, Algoritmo)

# Hacer la prueba de Kruskal - Wallis .
prueba <- kruskal.test( Tiempo ~ Algoritmo , data = tiempos )
print(prueba)
```

Como el p-value es mayor al nivel de significancia establecido, se falla al rechazar la hipótesis nula. Por lo tanto, con un 95% de confianza, se puede inferir que no hay prueba suficiente para respaldar la intuición de la memorista.

### **Pregunta 4**
**La memorista también sospecha que, al comparar las mismas instancias con iguales características, las mejores soluciones encontradas por las diferentes versiones del algoritmo tienen rendimientos distintos. ¿Estará en lo cierto? Para responder, filtren los datos para tener las instancias con 50 o más nodos y seleccionen las columnas con los mejores rendimientos registrados. Usando como semilla el valor 71, obtengan una muestra aleatoria de 22 instancias. Lleven los datos a formato largo y utilicen una prueba no paramétrica apropiada para analizar los datos obtenidos. Realicen un análisis estadístico pertinente (enunciar hipótesis, revisar condiciones, seleccionar prueba) para responder la pregunta planteada, utilizando pruebas no paramétricas de ser necesario.**

Hipótesis:

- H0: Para las mismas instancias no existe diferencia significativa en el rendimiento de la mejores soluciones encontradas para las versiones A, B y C del algoritmo cuando las instancias tienen 50 o más nodos, es decir, poseen rendimientos similares.

- HA: Para las mismas instancias existe diferencia significativa en el rendimiento de la mejores soluciones encontradas para las versiones A, B y C del algoritmo cuando las instancias tienen 50 o más nodos, es decir, al menos uno de los algoritmos obtiene un rendimiento distinto al de los demás.

```{r}
instancia <- 1:170
algA <- datos$mejor.A[datos$n.nodos >= 50]
algB <- datos$mejor.B[datos$n.nodos >= 50]
algC <- datos$mejor.C[datos$n.nodos >= 50]

tiempos <- data.frame(instancia, algA, algB, algC)

set.seed(71)

indices <- sample(instancia, 22)

muestraMejorA <- as.double(tiempos$algA[indices])
muestraMejorB <- as.double(tiempos$algB[indices])
muestraMejorC <- as.double(tiempos$algC[indices])

# Crear los gráficos Q-Q plot
qqplot_A <- ggqqplot(muestraMejorA, main="A")
qqplot_B <- ggqqplot(muestraMejorB, main="B")
qqplot_C <- ggqqplot(muestraMejorC, main="C")

# Organizar los gráficos en una sola fila
grid.arrange(qqplot_A, qqplot_B, qqplot_C, nrow=1)

# No se cumple normalidad en ninguno de los grupos

Algoritmo <- factor(c(rep("muestraMejorA", length(muestraMejorA)),
               rep("muestraMejorB", length(muestraMejorB)),
               rep("muestraMejorC", length(muestraMejorC))))
Tiempo <- c(muestraMejorA, muestraMejorB, muestraMejorC)

info <- data.frame(Tiempo, Algoritmo)

```

Como se puede apreciar,los gráficos poseen valores atípicos, por lo que no se cumple la condición de la distribución normal del procedimiento ANOVA. En consecuencia, se hará uso de una prueba no paramétrica con variables numéricas. Como se está trabajando con más de dos muestras correlacionadas, se utilizará la prueba de Friedman.

Para trabajar con la prueba de Friedman., se deben verificar las siguientes condiciones:

1- La variable independiente debe ser categórica y tener a lo menos tres niveles.
2- La escala de la variable dependiente debe ser, a lo menos, ordinal.
3- Los sujetos son una muestra aleatoria e independiente de la población.

La variable independiente se considera categórica y tiene más de dos niveles porque representa diferentes categorías o grupos distintos que no pueden ser clasificados de manera numérica continua. En este caso, los niveles de la variable son A, B y C, que son etiquetas o nombres que identifican las categorías específicas.

Para la segunda condición, como se está trabajando con mediciones de porcentajes, se puede afirmar que la escala de medición es a lo menos ordinal, ya que los valores se pueden ordenar y es lógico establecer relaciones de orden. Esto se debe a que se puede comparar los valores y determinar que, por ejemplo, 10% es menor que 90%.

Los sujetos con los que trabaja corresponden a una muestra aleatoria e independiente de la población, por lo que se cumple la tercera condición.

Ahora, se procede a trabajar con la prueba de Friedman.

```{r}
# Establecer nivel de significaci ó n
alfa <- 0.05

Sujeto <- rep(1:22, 3)
# Hacer la prueba de Friedman .
prueba <- friedman.test( Tiempo ~ Algoritmo | Sujeto , data = info )
print(prueba)
```

Puesto que el p-value es inferior al nivel de significancia establecido, se rechaza la hipótesis nula a favor de la hipótesis alternativa. Por lo tanto, con un 95% de confianza, se puede inferir que las mejores soluciones encontradas por las versiones A, B y C tienen rendimientos distintos.

Lo anterior implica que se encontraron diferencias significativas, por lo que se procederá a realizar un procedimiento post-hoc.

```{r}
post_hoc <- pairwise.wilcox.test(info$Tiempo,
                                 info$Algoritmo,
                                 p.adjust.method = "holm",
                                 paired = TRUE)

print(post_hoc)
```

Luego de realizar el procedimiento post-hoc se obtuvo un p-value < al nivel de significancia, el cual permite determinar que existe una diferencia significativa en los rendimientos de la mejores soluciones encontradas entre las versiones A y B del algoritmo, esto cuando las instancias tienen 50 o más nodos.
